【裁判字號】    98,簡上,513
【裁判日期】    981209
【裁判案由】    確認本票債權不存在
【裁判全文】
臺灣臺北地方法院民事判決             98年度簡上字第513號
上  訴  人  乙○○
訴訟代理人  黃敬唐律師
被  上訴人  甲○○
上列當事人間請求確認本票債權不存在事件，上訴人對於本院臺
北簡易庭中華民國98年6月25日98年度北簡字第18970號第一審判
決，提起上訴，本院於中華民國98年11月25日言詞辯論終結，判
決如下：
    主文
上訴駁回。
第二審訴訟費用由上訴人負擔。
    事實及理由
一、被上訴人起訴主張：
（一）被上訴人於民國97年4月6日經址設高雄市○○區○○路39
      6號1樓之有巢氏房屋龍德加盟店進豐不動產有限公司 (下
      稱進豐不動產) 介紹上訴人所有位於高雄市○○區○○路
      153 號24樓之克里翁房屋一戶（下稱系爭房屋）。被上訴
      人於該日晚間6 時30分許，便在進豐不動產辦公室內多次
      詢問系爭房屋坐落地旁之空地日後是否會有其它建築物增
      建，訴外人即進豐不動產負責人蔡慶重店長隨即提供高雄
      市○○道路公告案範圍圖都市計畫圖，並列印都市計畫圖
      2 張說明房屋坐落地為第四種商業區，經被上訴人依蔡慶
      重提供之都市計畫圖一一向蔡慶重詢問，蔡慶重始終蓄意
      隱瞞系爭房屋鄰地臨南屏路之停車場旁空地係已建造完成
      之變電所，而僅一再告知該塊土地為空地；且蔡慶重於當
      晚隨即邀約訴外人即上訴人之夫楊啟宏前來洽談房屋價格
      ，談妥後蔡慶重要求被上訴人簽立新台幣（下同）30萬元
      之商業本票1張（票號：331929、發票日：97年4 月6日、
      到期日：97年4 月12日，下稱系爭本票）作為定金，並立
      即請訴外人即代書何國寶手擬1 份不動產買賣定金收據，
      由被上訴人與蔡慶重簽訂該份定金收據。
（二）嗣被上訴人於同年4月8日晚間11時許，由高雄友人口中得
      知克里翁房屋坐落地右後方建有大型變電所，經被上訴人
      自行於網路上下載系爭房屋所在地之都市計畫圖後發現在
      該塊土地處確有標示「變電所」之文字，遂於翌日即同年
      月9 日向蔡慶重求證，並表明為何在前揭介紹房屋時經被
      上訴人針對進豐不動產提供之都市計畫圖再三詢問系爭房
      屋坐落地之右方是否有建物或其它相關座物時，只言明係
      空地，不會蓋建物，亦未告知有大型變電所，斯時蔡慶重
      竟表示其雖知悉該處有變電所，惟並無告知義務，故被上
      訴人立即表示取消此買賣協議，並要求返還系爭本票。詎
      楊啟宏亦明知有該變電所存在卻不願取消買賣協議，原告
      便於97年4 月10日以進豐不動產刻意隱瞞系爭房屋鄰近變
      電所而可能危害居住者健康之重要交易條件為由，寄發存
      證信函予進豐不動產，要求解除買賣協議並請求返還系爭
      本票。
（三）然被上訴人於97年4月28日竟接獲鈞院以97年度票字第153
      93號准許就系爭本票強制執行之裁定，因兩造之買賣契約
      既已於97年4 月10日解除，上訴人自無權向被上訴人就系
      爭本票請求給付系爭房屋之定金，遂依此提起本件訴訟，
      並請求駁回上訴。
二、上訴人則以：系爭房屋之「鄰地」雖確有一變電所，但依台
    灣電力股份有限公司（下稱台電公司）於網站上公布之資料
    顯示可知，該變電所之設置，均係台電公司遵照相關之法令
    規章而興建，並已考量適當之安全距離、消防安全設備及兼
    顧美觀，當無危害人體健康安全之虞；且依上訴人與進豐不
    動產簽訂「一般委託銷售契約書」所檢附之「標的物現況說
    明書」，其中並未特別列戴有「變電所」應予標示說明一項
    ，足認在一般買賣交易習慣上房屋鄰近有無變電所之設置根
    本不在一般買賣交易內容範圍，亦不在賣方應標示房屋現況
    內容範圍，被上訴人於購買簽約當時更未具體表明排斥系爭
    房屋鄰近有變電所乙節，上訴人及進豐不動產自不負有任何
    告知義務，蔡慶重亦僅就斯時被上訴人所關心系爭房屋是否
    會被他建築物所遮蔽一事為說明，而此種單純緘默之行為，
    當不構成民法上之詐欺行為。又雖被上訴人迄今仍不願出面
    履行本件買賣契約，惟上訴人既已收受被上訴人交付之定金
    30萬元，兩造間之買賣契約依法推定已成立且有效，上訴人
    自得據此行使票據上權利請求被上訴人付款，被上訴人起訴
    請求確認本票債權不存在並返還系爭本票，顯非有理。原審
    曲解蔡慶重於該審之證詞，認蔡慶重有於被上訴人詢問時故
    意告知變電所所在地為空地，顯係施用詐術而判命確認上訴
    人所持有之系爭本票債權不存在，並命上訴人返還系爭本票
    予被上訴人，上訴人不服提起上訴，並聲明：（一）原判決
    廢棄；（二）前廢棄部分，被上訴人在第一審之訴駁回。
三、兩造不爭執事項：
（一）被上訴人與進豐不動產於97年4月6日共同簽訂前揭「不動
      產買賣定金收據」，約定上訴人所有系爭房屋及坐落土地
      持分以總價金1448萬元（含車位價格）售予被上訴人，被
      上訴人並簽發系爭本票作為定金，並定於97年4 月12日簽
      訂買賣契約。
（二）系爭房屋坐落土地之鄰地有一變電所。
（二）被上訴人於97年4 月10日以存證信函通知進豐不動產公司
      表明欲取消買賣協議，並要求返還系爭本票。
（三）系爭本票到期後，上訴人執之向本院聲請本票裁定獲准（
      本院97年度票字第15393號）。
四、本件爭點：
（一）被上訴人以進豐不動產刻意隱瞞系爭房屋鄰近變電所而可
      能危害居住者健康之重要交易條件為由解除該買賣契約，
      是否有理由？上訴人或進豐不動產就系爭房屋之買賣是否
      有詐欺之情事？
（二）上訴人就系爭本票之債權是否存在？被上訴人請求返還系
      爭本票是否有理由？
五、得心證之理由：
（一）因進豐不動產就系爭房屋之買賣有刻意隱瞞鄰近存有可能
      危害居住者健康之變電所等重要交易事項之詐欺情事，且
      為上訴人所可得而知，被上訴人以之為由解除該買賣契約
      ，為有理由。
   1、按因被詐欺或被脅迫，而為意思表示者，表意人得撤銷其
      意思表示。但詐欺係由第三人所為者，以相對人明知其事
      實或可得而知者為限，始得撤銷之，民法第92條第1 項定
      有明文。查本件所有系爭房屋之上訴人同意進豐不動產為
      買賣系爭房屋之雙方代理人，此有一般委託銷售契約書第
      6條第1項可佐（見北簡卷一第64頁反面）；又被上訴人主
      張進豐不動產承辦人蔡慶重於代上訴人銷售系爭房屋時有
      施用詐術之行為，則被上訴人得否以此為由撤銷其遭詐欺
      所為之意思表示，依前揭條文之規定，因蔡慶重為第三人
      ，如其確有詐欺情事，須在上訴人明知或可得而知之情形
      下，被上訴人方得撤銷其被詐欺之意思表示，合先敘明。
   2、經查，系爭房屋之鄰地有一變電所乙情為兩造所不爭執，
      上訴人雖主張依台電公司於網站上公布之資料顯示可知，
      該變電所之設置係台電公司遵照相關之法令規章而興建，
      並已考量適當之安全距離、消防安全設備及兼顧美觀，當
      無危害人體健康安全之虞等節；且參諸卷附被上訴人所提
      出之文章報導（參北簡卷二第28頁至第37頁、本院卷第62
      頁至第71頁），亦無明確客觀之科學數據或理論可證在住
      家附近多少範圍內若存有變電所會影響人體之健康。然由
      前揭文章報導之內容，包括「立法院經濟委員會初審通過
      電業法第34條條文修正草案，未來變電所、高壓電纜、電
      塔，不得設置於學校、住宅、醫院內或其周邊一定距離內
      ，電磁場也應在規定強度內」（見北簡卷二第34頁）等可
      知，如住家、就學或就業環境附近存有變電所，依常情，
      明顯與所處上開環境附近設有焚化爐或垃圾場等所謂嫌惡
      設施相同，會引起一般社會大眾之關切而屬買賣房屋或選
      擇就學、就業環境之重要考量事項，甚因有影響民眾身體
      健康之可能，使立法部門擬以法律條文加以規範之；又該
      等設施固為所屬單位依法設置，必定已考量適當之安全距
      離等前揭因素，原審亦認變電所之存在是否重要或影響購
      買意願，乃繫於個別買受人主觀之感受及認知，惟參卷附
      內政部98年1月5日內授中辦地字第0970725072號函所附之
      影響住宅用地區域因素評價基準表，即可知變電所之存在
      對於地價存有一定之影響（見北簡卷二第73頁至第80頁）
      ，而就現代社會有能力負擔購屋之民眾而言，不僅會在意
      所購買房屋之本體條件（如格局、採光及方位等），多會
      額外要求居住生活環境之品質，甚考量日後轉售容易程度
      、未來房屋增值與否等因素。是以，購買房屋者應有權利
      知悉該宅四周有無任何會引起一般人民疑慮之設施，至知
      悉後是否即不願買受該屋，抑或是以此為由向出賣人請求
      減少價金，則是另一層次之問題，當不可以買受者僅係買
      受該屋，而非買受鄰近有變電所存在之土地、或係買受者
      個人主觀問題、抑或係無法律強制規定必須告知等理由，
      於事先完全剝奪買受者知的權利，而認毫無主動告知之必
      要，則上訴人所為此抗辯，並不足採。
   3、再者，被上訴人係由臺北南下購屋之買受者，並於97 年4
      月6 日首次至現場看屋後即在當日決定購買而支付系爭本
      票為定金。姑且不論被上訴人自看屋至決定購買對一不在
      當地生活之買受人而言似稍嫌速斷一事，依常理，自外地
      而至之被上訴人理應會信賴當地代理上訴人銷售系爭房屋
      之進豐不動產將提供完善之交易資訊供作購屋參考，故被
      上訴人於現場看屋時縱已有親見系爭房屋前空地上有一既
      成之建築（即本件所爭執之變電所），原審亦認被上訴人
      既可經由現場察看明顯得知該變電所之存在，殊難苛責出
      賣人均應詳細說明系爭房屋周遭所有建物及設備之狀況；
      然依卷附現場照片（見本院卷第77頁至第78頁）可知，此
      建築物之外觀貌似立體停車場，與一般大眾印象中之電塔
      或變電所應有之外觀不太相符，對首次接觸此建築之外地
      人而言，應難求可一眼辨認出該建築物即為變電所；且陪
      同被上訴人看屋之仲介人員或於進豐不動產店內向被上訴
      人介紹系爭房屋所在區域環境之蔡慶重在被上訴人詢問屋
      前空地為何時，復僅告知該塊空地一部份是停車場，一部
      份是廣場用地，此舉更易引起被上訴人將該既存之建築物
      錯誤聯想為立體停車場。是以，被上訴人辯稱以為該建築
      物為汽車旅館或停車場等語，難謂無理由。
   4、況據蔡慶重於原審之證詞，其已知悉系爭房屋之鄰地存有
      該變電所，如其係依進豐不動產店內牆上之都市計畫圖向
      被上訴人說明系爭房屋所在區域之環境，而該都市計畫圖
      上明顯於系爭房屋所處之第四種商業區前標示有「廣」、
      「停」及「變」字（實則依北簡卷二第61頁所附之圖可見
      該日牆上之都市計畫圖乃模糊不清），當可於告知系爭房
      屋前之空地一部份為停車場，一部份為廣場用地時，一併
      向極度關心系爭房屋前空地究會有何建築之被上訴人提及
      該已存在之變電所，並告知該建築不會再有所增建之虞，
      而無何省略不提之必要；惟蔡慶重不僅就鄰地存有變電所
      一事隻字未提，就被上訴人以進豐不動產所提供自網路上
      列印下來之都市計畫圖（見北簡卷一第10頁）詢問該圖中
      空白處之用途時，雖未否認該圖係由進豐不動產所提供，
      亦僅模糊帶過稱被上訴人未向其詢問之，網路上之資料僅
      為參考用云云，嗣後上訴人更翻異前詞爭執訴外人李永文
      於原審對該都市計畫圖究為蔡慶重或訴外人即另一進豐不
      動產仲介人員陳雅仁提供一節之證詞反覆，蔡慶重從未提
      供任何列印之都市計畫圖予被上訴人（見北簡卷二第18頁
      至第20頁、本院卷第33頁反面）。然不論被上訴人所持有
      之都市計畫圖究係由蔡慶重或陳雅仁所提供，均係由進豐
      不動產之人員所交付，且蔡慶重於原審為證時，未就此為
      爭執，故上訴人所為此主張並非本案應審酌之重點；此外
      ，97年4月6日與蔡慶重當面談論系爭房屋所處環境之被上
      訴人與在場之李永文均對蔡慶重於渠等多次就進豐不動產
      所提供自網路上列印下來之都市計畫圖詢問該圖中空白處
      之用途時，明確答覆為空地等情指稱歷歷，即便上訴人另
      主張李永文為被上訴人之友人，證詞有偏頗之虞，惟相較
      於蔡慶重前開避重就輕之證詞與上訴人前後反覆之主張，
      李永文於原審作證時既已簽具結文，表示願於虛偽陳述時
      受偽證之處罰（見北簡卷二第15頁），在上訴人未舉出實
      證以明李永文確有虛偽陳述之情形下，即不得僅憑李永文
      之證詞不利於上訴人而遽認李永文之證詞不可採。
   5、又上訴人及代理其銷售系爭房屋之進豐不動產就系爭房屋
      四周存有變電所乙情並非毫無告知必要，已如前述，縱認
      上訴人及進豐不動產於法律上無強制告知之義務，在渠等
      間所簽立之一般委託銷售契約書中亦未特別註明要告知此
      事；惟於本件被上訴人已強烈要求及反覆詢問系爭房屋前
      之空地為何時，進豐不動產之人員即應本諸於其身為房屋
      仲介，資訊當較自外地前往購屋之被上訴人為豐富之地位
      告知該塊空地上包括已建造完成之變電所。詎蔡慶重就被
      上訴人詢問時未詳細告知上情，反概括告知係一部停車場
      、一部廣場，甚直接就變電所所在土地回答僅為空地，顯
      即非單純沈默而係刻意施以詐術致被上訴人陷於錯誤，未
      能將有變電所乙節納入購屋考量範圍，方會於看屋當日即
      決定購買系爭房屋，則上訴人及蔡慶重均空言辯稱被上訴
      人係關心系爭房屋之視線是否會被將來屋前空地之建築所
      遮蔽，該變電所乃既成建築而無說明必要，此種單純沈默
      不構成詐欺行為云云，顯無理由。
   6、綜上，進豐不動產就系爭房屋之買賣有刻意隱瞞鄰近存有
      可能危害居住者健康之變電所等重要交易事項之詐欺情事
      ，而上訴人之夫即訴外人楊啟宏在同樣明知系爭房屋之鄰
      地存有變電所之情形下，於97年4月6日晚間在進豐不動產
      內當面聽聞蔡慶重對被上訴人施以上開詐術時，卻猶未主
      動告知該塊土地實則為變電所乙情，復據李永文於原審證
      述在案（見北簡卷二第21頁），故上訴人自可由楊啟宏處
      得知本件系爭房屋之交易存有前揭詐欺事由。是以，被上
      訴人於97年4月8日自系爭房屋所在當地友人處聽聞有變電
      所一事，旋即自行上網列印都市計畫圖求證（見北簡卷一
      第12頁），發現屬實後遂在97年4 月10日（即被上訴人與
      進豐不動產約定於97年4 月12日簽訂買賣契約前）以代理
      上訴人銷售系爭房屋之進豐不動產有刻意隱瞞鄰近存有可
      能危害居住者健康之變電所等重要交易事項之詐欺情事為
      由，寄發存證信函要求撤銷其購買系爭房屋之意思表示、
      解除契約並請求返還系爭本票，並無違反首揭民法第92條
      第1項但書之規定，應為有理由。
（二）又按票據債務人不得以自己與發票人或執票人之前手間所
      存抗辯之事由對抗執票人，票據法第13條本文另定有明文
      ，是自該條反面解釋，票據債務人固不得以自己與執票人
      之前手間所存抗辯之事由對抗執票人，惟若係以自己與執
      票人間所存抗辯之事由為對抗，則非法所不許。查本件被
      上訴人既已合法有效撤銷其購買系爭房屋之意思表示，兩
      造間已無任何債權債務關係，上訴人對系爭本票之債權即
      不存在，被上訴人以此為由對抗執有系爭本票之上訴人，
      請求上訴人返還系爭本票，當屬有理。
六、綜上所述，代理上訴人銷售系爭房屋之進豐不動產對被上訴
    人存有詐欺情事，且為上訴人所可得而知，被上訴人以此撤
    銷遭詐欺所為之意思表示而解除契約，為有理由。從而，被
    上訴人請求確認系爭本票之債權不存在，並請求上訴人返還
    系爭本票，洵屬有據，應予准許。是原審判命確認上訴人所
    持有之系爭本票對被上訴人之本票債權不存在，並命上訴人
    應返還系爭本票予被上訴人，於法並無不合，上訴意旨指摘
    原判決不當，求予廢棄改判，為無理由，應予駁回其上訴。
七、本件事證已臻明確，兩造其餘攻擊防禦方法與判決之結果不
    生影響，爰不另贅論，併此敘明。
八、據上論結，本件上訴為無理由，依民事訴訟法第449條第1項
    、第78條，判決如主文。
中    華    民    國    98    年    12    月     9    日
                  民事第二庭  審判長法  官  張松鈞

                                    法  官  陳秀貞
                                    法  官  羅郁婷
以上正本係照原本作成。
本判決不得上訴。
中    華    民    國    98    年    12    月    9     日
                                    書記官  楊婷雅

司法院資訊處製作；財團法人民間司法改革基金會備份。
